---
title: "Básicos de R"
Author: "Oliver Mazariegos"
date: "`r Sys.Date()`"
output:
  html_document:
    number_sections: false
    toc: true
    fig_width: 8
    fig_height: 6
    theme: cosmo
    highlight: tango
---

```{css, echo=FALSE}
pre code, pre, code {
  white-space: pre !important;
  overflow-x: scroll !important;
  word-break: keep-all !important;
  word-wrap: initial !important;
}
```

Comencemos abriendo un script nuevo y guardarlo. Recomiendo crear una carpeta para todo este curso introductorio de R y dentro de esta carpeta guardar todos los scripts. La primera configuración es definir esta carpeta como el directorio de trabajo (Sessions → Set Working Directory → Choose Directory).

# Comentarios

```{r}
# Al escribir un símbolo "#" se pueden escribir comentarios.
# Esto es un comentario.
# Los comentarios nos pueden ayudar a dividir el código y explicar lo que el código hace en un lenguaje coloquial.
# Sección 1 ----
# En RStudio terminar un comentario en (----) lo convertirá en una sección
```

# Tipos de variables

Para guardar una variable se debe definir el nombre de la variable y luego el valor de la variable

```{r}
# Variables ----
nombre = "Oliver"
apellido = "Mazariegos"
edad <- 24

nombre # resultado: Oliver
apellido # resultado: Mazariegos
edad # resultado: 24
```

## Numeric

Estas son variables numéricas que pueden ser números enteros o decimales

```{r}
## Numeric ----
a = 10
b = 456.876

a # resultado: 10
b # resultado: 456.876
```

## Integer

Estas son variables numéricas que solo pueden ser números enteros. Para que la variable sea de tipo entero se debe agregar la letra "L" justo después del número.

```{r}
## Integer ----
a = 10L
b = 456L

a # resultado: 10
b # resultado: 456
```

## Character/String

Estas son variables de cadenas de caracteres. Estas deben estar rodeadas de comillas simples (' ’) o de comillas dobles (" ").

```{r}
## Character ----
a = "Hola"
b = 'Mundo' 

a # resultado: Hola
b # resultado: Mundo
```

## Date (fecha)

Estas son variables que representan fechas. Las fechas pueden provenir de variables tipo numéricas (así las trabaja excel en algunas ocasiones) o en forma de caracteres (la mayoría de veces). El formato por defecto de R de una fecha es "Año-Mes-Día" (2022-06-15). 

```{r}
## Date ----
hoy = Sys.Date() # Sys.Date() es una función de R que devuelve la fecha actual

hoy # resultado: la fecha de hoy en formato "Año-Mes-Día"
```

Las fechas no siempre estará en formato "Año-Mes-Día", por lo que hay un estándar que se utiliza para describir el formato en que está la fecha. 

- Estándar para formatos de fechas
    
    `%d` = número de día del mes (5, 17, 28, etc.)
    
    `%j` = número de día del año (001-366)
    
    `%a` = día de la semana abreviado (Mon, Tue, Wed, etc.)
    
    `%A` = día de la semana completo (Monday, Tuesday, etc.)
    
    `%w` = número del día de la semana (0-6, Domingo es 0)
    
    `%u` = número del día de la semana (1-7, Lunes es 1)
    
    `%W` = número de semana (00-53, el lunes es el inicio de la semana)
    
    `%U` = número de semana (01-53, el domingo es el inicio de la semana)
    
    `%m` = número del mes (e.g. 01, 02, 03, 04)
    
    `%b` = mes abreviado (Jan, Feb, etc.)
    
    `%B` = mes completo (January, February, etc.)
    
    `%y` = año a dos dígitos (e.g. 89)
    
    `%Y` = año a 4 dígitos (e.g. 1989)
    
    `%h` = hora (24-hr)
    
    `%M` = minutos
    
    `%s` = segundos
    

```{r}
fecha1 = "10-01-1998" # Fecha en formato "Día-Mes-Año"
# Utilizaremos la función as.Date() para convertir la fecha1 de string a date
fecha1_convertida = as.Date(fecha1, format = "%d-%m-%Y")
fecha1_convertida # resultado: "1998-01-10"
# Utilizaremos la función class() para saber el tipo de variable de una variable
class(fecha1) # resultado: character
class(fecha1_convertida) # resultado: Date

fecha2 = "10/01/1998" # Fecha en formato "Día/Mes/Año"
# Utilizaremos la función as.Date() para convertir la fecha1 de string a date
fecha2_convertida = as.Date(fecha2, format = "%d/%m/%Y")
fecha2_convertida # resultado: "1998-01-10"
# Utilizaremos la función class() para saber el tipo de variable de una variable
class(fecha2) # resultado: character
class(fecha2_convertida) # resultado: Date

fecha3 = "10/01/98" # Fecha en formato "Día/Mes/Año 2 dígitos"
# Utilizaremos la función as.Date() para convertir la fecha1 de string a date
fecha3_convertida = as.Date(fecha3, format = "%d/%m/%y")
fecha3_convertida # resultado: "1998-01-10"
# Utilizaremos la función class() para saber el tipo de variable de una variable
class(fecha3) # resultado: character
class(fecha3_convertida) # resultado: Date

# EJERCICIO: Convertir la fecha4 de string a Date
fecha4 = "2022/23/06" # Fecha en formato "Año/Día/Mes
```

Aveces en vez de querer guardar una variable en el tipo Date, queremos extraer la fecha de tipo Date al formato que nosotros queramos. Para eso se utiliza la función `format()` .

```{r}
# Formatear una fecha a nuestra conveniencia
hoy # output: fecha de hoy en formato "Año-Mes-Día"
format(hoy, "%d/%m/%Y") # output: fecha de hoy en formato "Día/Mes/Año"
```

## Logical/Boolean (Lógico/Booleano)

El tipo de dato lógico/booleano solo tiene dos posibles valores `TRUE` o `FALSE` (Verdadero o Falso). Profundizaremos sobre su utilidad más adelante

```{r}
# Logical/Boolean ----
a = TRUE
b = T # si escribimos solo la T mayúscula, R lo toma como TRUE

a # resultado: TRUE
b # resultado: TRUE

a = FALSE
b = F # si escribimos solo la F mayúscula, R lo toma como FALSE

a # resultado: FALSE
b # resultado: FALSE
```

# Estructuras de datos

## Vector (Vectores)

Los vectores es una lista de elementos del mismo tipo. Para combinar múltiples elementos en un vector se utiliza la función `c()` separando los elementos por una coma.

```{r}
# Vectors ----
dias_de_la_semana = c("lunes", "martes", "miércoles", "jueves", "viernes", "sábado", "domingo") # La función c() significa combine
dias_de_la_semana # resultado: "lunes" "martes" "miércoles" "jueves" "viernes" "sábado" "domingo"

# Para acceder a un elemento del vector se utiliza [] colocando dentro la posición del elemento que se quiere seleccionar
lunes = dias_de_la_semana[1]
lunes # resultado: "lunes"

# Para modificar un elemento de la lista se define cual elemento con []
dias_de_la_semana[1] = "LUNES"
lunes_mayuscula = dias_de_la_semana[1]
lunes_mayuscula # resultado: "LUNES"
dias_de_la_semana # resultado: "LUNES" "martes" "miércoles" "jueves" "viernes" "sábado" "domingo"

# EJERCICIO: Extraiga el día miércoles de dias_de_la_semana

# El operador ":" nos permite generar una secuencia de números sencillamente
# La secuencia se genera de la siguiente forma inicio:fin
1:5 # resultado: 1 2 3 4 5

# EJERCICIO: crear un vector con los números del 17-47

# EJERCICIO: Extraer los días entre semana de dias_de_la_semana. Hint: utilizar el operador ":"

# EJERCICIO: Extraer los días del fin de semana de dias_de_la_semana.

# EJERCICIO: Combinar los días entre semana y los días del fin de semana para crear los días de la semana
#            hint: utilizar c()
```

## List (Listas)

Una lista en en R puede contener distintos tipos de elementos. Para crear una lista usar la función `list()` .

```{r}
# Listas ----
frutas = list("manzana", "banano", "naranja")
frutas # resultado: "manzana" "banano" "naranja" Pero representado en una estructura diferente, en estructura de lista

# En las listas se pueden acceder y modificar elementos igual que en vectores
# EJERCICIO: extraiga banano de frutas y guárdela en una variable

# EJERCICO: modifique naranja en frutas por arándano

# Las listas nos permiten agregar un elemento al final con append()
frutas = append(frutas, "piña")
frutas # resultado: "manzana", "banano", "arándano", "piña"

# Las listas incluso nos permiten agregar un elemento en una posición en especifico
frutas = append(frutas, "naranja", after = 2)
frutas # resultado: "manzana", "banano", "naranja", "arándano", "piña"

# Las listas tambien se pueden combinar utilizando c()
verduras = list("perulero", "zanahoria")
vegetales = c(frutas, verduras)

# EJERCICIO: Haga una lista de ingredientes para hacer panqueques

# EJERCICIO: Haga una lista de utensilios para hacer panqueques

# EJERCICIO: Combine los ingredientes y utensilios en una variable llamada receta

# EJERCICIO: Agréguele un ingrediente nuevo a la receta
```

## Factors (Factores)

Los factores se utilizan para categorizar información. Por ejemplo: Hombre/Mujer, Bajo/Medio/Alto o Leve/Moderado/Grave/Severo. Para crear un factor se utiliza la función `factor()` en un vector.

```{r}
# Factores ----
sexo = factor(c("Masculino", "Femenino", "Femenino", "Femenino", "Masculino", "Femenino"))
sexo # output: Masculino Femenino Femenino Femenino Masculino Femenino, Levels: Masculino Femenino

# levels son las distintos niveles/opciones que tiene dicho vector. 
# Con la función levels() podemos extraer los niveles de un factor
levels(sexo) # Levels: Masculino Femenino

# Tambien se pueden definir los niveles de un factor con el parametro levels en la función factor()
sexo = factor(c("Masculino", "Femenino", "Femenino", "Femenino", "Masculino", "Femenino"), levels = c("Masculino", "Femenino", "Desconocido"))
sexo # output: Masculino Femenino Femenino Femenino Masculino Femenino, Levels: Masculino Femenino Desconocido

# A los factores tambien se pueden modificar y accesar con []
sexo[3] # output: Femenino, Levels: Masculino Femenino Desconocido
sexo[3] = "Masculino" 
sexo[3] # output: Masculino, Levels: Masculino Femenino Desconocido

# EJERCICIO: Haga un factor para Leve/Moderado/Grave/Severo

# EJERCICIO: Agréguele un nivel más

# EJERCICIO: Modifique algún elemento del factor por un valor que no esté en los niveles. ¿Que pasa?
```

## Data Frame

Los Data Frames son datos que se muestran en forma de tabla. Los Data Frames pueden tener distintos tipos de variables en cada columna, la primera puede ser de tipo `character` y la segunda de tipo `numeric`. Para crear un Data Frame se utiliza la función `data.frame()`.

 

```{r}
# Data Frames ----
## Desde cero ---- 
# Al colocar 2 "#" en un comentario de sección (los que terminan en ----)
# Crear Data  Frame
heroes = data.frame (
  Nombre = c("Bruce", "Clark", "Peter"),
  Apellido = c("Wayne", "Kent", "Parker"),
  Edad = c(37, 34, 17)
)
heroes # output: un data frame con las variables Nombre, Apellido y Edad

# Para acceder a las variables de un Data Frame se puede utilizar
# 1. []: La posición de la variable
heroes[2] # output: Apellido

# 2. [[]]: Por nombre de la variable
heroes[["Edad"]] # output: Edad

# 3. $: Por nombre de la variable
heroes$Nombre # output: Nombre

# EJERCICIO: Extraiga con [] las variables Nombre y Apellido de heroes al mismo tiempo

# EJERCICIO: Extraiga con [[]] las variables Nombre y Edad de heroes al mismo tiempo

# Para agregar una nueva variable podemos asignarla utilizando $
# Nueva variable con un valor por cada fila
heroes$Universo = c("DC", "DC", "MARVEL")
# Nueva variable con un mismo valor para todas las filas
heroes$Ubicación = NA

# EJERCICIO: Agregar la variable "Ciudad" con los valores para cada héroe

# Guardar un dataframe en un archivo csv con write.csv()
write.csv(heroes, 'heroes.csv')
```

Los data frames también pueden ser cargados de archivos de texto como los CSV (comma separated values/valores separados por comas) o de archivos excel. Mas adelante veremos la opción de excel, por ahora leeremos archivos CSV. Descargar y descomprimir en el directorio de trabajo el siguiente archivo:

[cancer-data.zip](Ba%CC%81sicos%20de%20R%20d1ade124566b425197d4bf97f96664e8/cancer-data.zip)

> Base de datos obtenida de [https://www.kaggle.com/datasets/tejasurya/cancer-data-india](https://www.kaggle.com/datasets/tejasurya/cancer-data-india)
> 

```{r}
## Cargandolo de archivo ----
# Para cargar una base de datos en formato CSV se utiliza read.csv()
cancer = read.csv('../cancer_data.csv')
cancer # output: un data frame con estadísticas del cáncer
```

# Operadores

## Matemáticos

Los operadores matemáticos nos permite operar funciones aritméticas entre variables numéricas. También exploraremos usos útiles con las variables de tipo fecha (Date)

 

```{r}
# Operadores ----
## Matemáticos ----
# Suma +
5 + 5 # output: 10

# Resta -
25 - 10 # output: 15

# Multiplicación *
5 * 5 # output: 25

# Division /
25 / 5 # output: 5

# Exponente ^
5 ^ 2 # output: 25

# Módulo %%
25 %% 5 # output: 0

# División entera %/%
15 %/% 2 # output: 7

# Estos operadores también funcionan sobre vectores
x = c(1:10)
x # output: 1 2 3 4 5 6 7 8 9 10
x + 5 # output: 6  7  8  9 10 11 12 13 14 15
x - 5 # output: -4 -3 -2 -1  0  1  2  3  4  5
x * 2 # output: 2  4  6  8 10 12 14 16 18 20

# EJERCICIO: Opere x con los operadores /, ^, %% y %/%

# EJERCICIO: Cree un vector (y) distinto a x con 10 números.

# EJERCICIO: Opere x con y con al menos 3 operadores matemáticos

# Los operadores de + y - pueden utilizarse con fechas
# EJERCICIO: cree una variable llamada hoy de tipo Date con la fecha de hoy

# EJERCICIO: utilizando + calcule la fecha que será en 9 días

# EJERCICIO: utilizando - calcule la fecha que fue hace 23 días

# EJERCICIO: obtenga el día de la semana (lunes, martes, miércoles..., domingo) que fue hace 438 días.
#            hint: format()

```

## Comparativos

Los operadores comparativos se utilizan para comparar dos valores entre sí. El resultado de este operador siempre será `TRUE` o `FALSE` . Estas comparaciones son usualmente utilizadas en "if … else" y ciclos que veremos más adelante.

```{r}
## Comparativos ----
# Igualdad
5 == 5 # output: TRUE
5 == 3 # output: FALSE
2 + 3 == 5 # output: TRUE
5 == 2 + 3 # output: TRUE
"Hola" == "Adios" # output: FALSE
"Hola" == "hola" # output: FALSE
"Hola" == "Hola" # output: TRUE

# Desigualdad
5 != 5 # output: FALSE
5 != 3 # output: TRUE
"Hola" != "Adios" # output: TRUE
"Hola" != "Hola" # output: FALSE

# Mayor que
5 > 3 # output: TRUE
3 > 5 # output: FALSE
3 > 3 # output: FALSE

# Menor que
5 < 3 # output: FALSE
3 < 5 # output: TRUE
3 < 3 # output: FALSE

# Mayor o igual que
5 >= 5 # output: TRUE

# Menor o igual que
5 <= 5 # output: TRUE
```

## Lógicos

Los operadores lógicos nos sirven para combinar múltiples condiciones.

```{r}
## Lógicos ----
# AND (&): Devuelve TRUE is ambas condiciones son TRUE
TRUE & TRUE # output: TRUE
TRUE & FALSE # output: FALSE
FALSE & FALSE # output: FALSE
5 + 5 == 10 & 2 + 2 == 4 # output: TRUE
5 + 5 == 10 & 2 + 2 == 3 # output: FALSE
5 + 5 == 9 & 2 + 2 == 3 # output: FALSE

# OR (|): Devuelve TRUE is alguno de los elementos son TRUE
TRUE | TRUE # output: TRUE
TRUE | FALSE # output: TRUE
FALSE | FALSE # output: FALSE
5 + 5 == 10 | 2 + 2 == 4 # output: TRUE
5 + 5 == 10 | 2 + 2 == 3 # output: TRUE
5 + 5 == 9 | 2 + 2 == 3 # output: FALSE

# NOT (!): Niega el valor booleano.
!TRUE # output: FALSE
!FALSE # output: TRUE
!5 + 5 == 10 # output: FALSE
```

# IF … ELSE

Una instrucción "if" se escribe con la palabra `if` y se usa para especificar un bloque de código que se ejecutará si una condición es `TRUE` . If en español significa “si”. Los If se pueden leer de la manera: Si la condición es verdadera entonces ...

```{r}
# IF ELSE ----
# Los if se escriben con la estructura if (condición) { codigo }
a = 5
b = 3

if (a > b) {
	print("a es mayor que b") 
} # output: a es mayor que b
if (a < b) {
	print("a es menor que b") 
} # output: No se ejecuta nada
```

Aveces si nuestra condición del `if` no se cumple vamos a querer ejecutar un código distinto al que se ejecutaría si sí se cumpliera. Para eso sirve la instrucción `else` , que en español significa "de lo contrario". El `if` … `else` se podría leer de la siguiente manera: Si la condición es verdadera entonces … , de lo contrario …

```{r}
if (a > b) {
	print("a es mayor que b") 
} else {
	print("a es menor que b") 
} # output: a es menor que b

# EJERCICIO: Crear una condición para cuando a y b son iguales

# Podemos probar múltiples condiciones con operadores lógicos
if (a > b & a > 4) {
	print("a es mayor que b y que 4") 
} else {
	print("a no es mayor que b y que 4") 
}

# Podemos tener más de una condición
if (a > b) {
	print("a es mayor que b") 
} else if (a == b) {
	print("a es igual que b") 
} else {
	print("a es menor que b")
} # output: a es menor que b

# EJERCICIO: Dado tres números, diga cual es el numero mayor utilizando if
```

# Ciclos

Los ciclos permiten ejecutar un bloque de código siempre que una condición específica se cumpla. Los ciclos nos ahorran tiempo, reducen errores y hacen que el código se más legible.

## While loop (Ciclo While)

Con el ciclo `while`  podemos ejecutar un bloque de código siempre que una condición sea `TRUE`. El ciclo while se puede leer como: mientras la condición se cumpla entonces…

```{r}
# While ----
x = 0
# Mientras x sea menor que 10 entonces
while (x < 10) {
	print(x)
	# Hago que x aumente para que cuando llegue a 10 se termine el ciclo
	x = x + 1
} # output: 0 1 2 3 4 5 6 7 8 9

# EJERCICIO: Haga un ciclo while como el anterior pero que solo imprima números pares
```

## For loop (Ciclo For)

El ciclo `for`  es utilizado para iterar sobre alguna secuencia.

```{r}
# For ----
for (x in 1:10) {
	print(x)
} # output: 1 2 3 4 5 6 7 8 9 10

frutas = list("manzana", "banano", "naranja")
for (fruta in frutas) {
	print(fruta)
} # output: manzana, banano, naranja

# EJERCICIO: Recorra la lista frutas con un for y solo imprima la fruta si es un banano
```

# Funciones

Una función es un bloque de código que solo se ejecuta cuando se le llama. A estas funciones se le pueden pasar datos, conocidos como parámetros. Una función puede devolver datos como resultado. Para crear una función en R se utiliza `fuction()` .

```{r}
# Funciones ----
# Creación de la función
mi_funcion = function() {
	print("Hola Mundo")
}
# Llamada a la función
mi_funcion() # output: Hola Mundo

# Función con parámetros
al_cuadrado = function(x) {
	cuadrado = x ^ 2
	print(cuadrado)
}

al_cuadrado(5) # output: 5

# Función con valores de retorno
al_cuadrado = function(x) {
	return(x ^ 2)
}

z = al_cuadrado(5)
z # output: 25

# EJERCICIO: Haga una función que calcule el área de un circulo dado su radio
```

A pesar de que R nos permite crear nuestras propias funciones R ya tiene muchas funciones ya creadas para que nosotros las utilicemos. 

### Ejemplo de funciones existentes

| Propósito | Función |
| --- | --- |
| Redondeo | round(x, digits = n) |
| Techo (Redondear hacia arriba) | ceiling(x) |
| Piso (Redondear hacia abajo) | floor(x) |
| Valor absoluto | abs(x) |
| Raíz cuadrada | sqrt(x) |
| Logaritmo natural | log(x) |
| Logaritmo base 10 | log10(x) |
| Logaritmo base 2 | log2(x) |
| Media | mean(x, na.rm=T) |
| Mediana | median(x, na.rm=T) |
| Desviación estándar | sd(x, na.rm=T) |
| Quantiles | quantile(x, probs) |
| Suma de un vector | sum(x, na.rm=T) |
| Mínimo de un vector | min(x, na.rm=T) |
| Máximo de un vector | max(x, na.rm=T) |
| Rango de números | range(x, na.rm=T) |
| Resumen de base de datos | summary(x) |
| Crear una secuencia | seq(desde, hasta, saltos) |
| Repetir x, n veces | rep(x, nveces) |
| Tomar una muestra aleatoria | sample(x, tamaño) |

# Paquetes

Un paquete de R es un conjunto de funciones predeterminadas. Los usuarios de R han desarrollado paquetes con funciones que resuelven problemas en específico. Por defecto R contiene el paquete **"base”** con el cual realizamos tareas comunes. Dependiendo el problema que queramos resolver es muy probable que ya exista una función en algún paquete de R que podamos utilizar. Para instalar un paquete de R podemos utilizar el Panel de "gráficas, visualizador, paquetes y ayuda" o usando el comando `install.packages()` .  Para utilizar las funciones de un paquete se debe:

1. Instalar el paquete (solo una vez)
2. Cargar el paquete (por cada sesión de R)

Para cargar un paquete ya instalado se utiliza la función `library()` . Pero es recomendable utilizar administradores de paquetes como `pacman` que ofrece una función `p_load()` que instala si aun no se ha instalado y carga el paquete que se utilizará en la sesión actual de R.

```{r}
# Paquetes ----
# Instalar un paquete
# install.packages("pacman") # Correr solo una vez
# Cargar un paquete
library("pacman")

# Ahora que ya tenemos descargado pacman podemos utilizar p_load()
# Instala si es necesario y carga el paquete
p_load(dplyr)
# Puede que múltiples paquetes tenga funciones con nombres similares
# para especificar de que paquete se quiere utilizar la funcion se
# utiliza nombre_paquete::funcion()
pacman::p_load(ggplot2)

# Podemos pedir ayuda sobre las funciones que no sabemos utilizar
# para eso se utiliza ?nombre_funcion
?pacman::p_load
?sum
?mean
```

# Extra

El operador `%in%` nos permite ver si algún valor se encuentra en un vector. Y el operador `%like%` nos permite ver si un patrón coincide con un vector de tipo `character` o  `factor`.

```{r}
# Extra ----
## %in% ----
"Bruce" %in% heroes$Nombre # output: TRUE
74 %in% c(1:10) # output: FALSE

## %like% ----
p_load(data.table) 
heroes$Nombre %like% "Bruce" #output: TRUE FALSE FALSE
heroes$Nombre %like% "Bruc" #output: TRUE FALSE FALSE
heroes$Nombre %like% "uce" #output: TRUE FALSE FALSE
```

# Fuentes

[https://epirhandbook.com/en/r-basics.html](https://epirhandbook.com/en/r-basics.html)

[https://www.w3schools.com/r/r_intro.asp](https://www.w3schools.com/r/r_intro.asp)